【裁判字號】    90,上,150
【裁判日期】    900904
【裁判案由】    給付借款
【裁判全文】
臺灣高等法院臺南分院民事判決  九十年度上字第一五○號   Ｋ
      上  訴  人  乙○○○
                  甲  ○  ○
      法定代理人  丙  ○  ○
右當事人間請求給付借款事件，上訴人對於中華民國九十年三月十五日臺灣嘉義地方
法院八十九年度訴字第九二五號第一審判決提起上訴，本院判決如左：
    主    文
上訴駁回。
第二審訴訟費用由上訴人連帶負擔。
    事    實
甲、上訴人方面：
一、聲明：(一)原判決廢棄(二)被上訴人在第一審之訴及其假執行之聲請駁回。
二、陳述：除與原判決記載相同者，茲予引用之外，補稱：
  (一)緣上訴人甲○○、乙○○○係夫妻，本欲以乙○○○所有坐落新港鄉○○段西庄
    小段四五六及四五七地號等兩筆土地（下稱系爭土地）向銀行抵押借款，適訴外
    人黃國華、黃鳳採夫婦聲稱渠等與黃坤省共同經營政大代書事務所（設於嘉義市
    ○區○○路一四九號），且與被上訴人嘉義縣竹崎鄉農會承辦放款人員熟識，願
    為上訴人夫婦辦理上述二筆土地抵押借款事宜，上訴人基於同學情誼之信賴，乃
    不疑有詐，隨將土地所有權狀及印鑑等文件資料悉數交由黃國華、黃鳳採夫婦全
    權辦理，再由知情之政大代書事務所秘書孫佳莉經辦一切手續。
  (二)雖上訴人夫婦曾前往該事務所，但因黃國華一再向伊等保證會處理妥當，故伊等
    不曾思及要求檢閱各項申請抵押貸款之文書。事隔一段時日之後，上訴人為瞭解
    銀行核准申貸金額，數度詢問黃國華申請狀況，然黃國華卻推稱尚未處理好云云
    ，嗣於八十七年十一月間被上訴人開始以電話向上訴人夫婦催討貸款利息，上訴
    人當時不諳法令及事實狀況，且震攝於農會人員之威嚇，深恐系爭土地果真不保
    ，乃擬先繳息。惟上訴人於繳息期間屢經不斷反應及溝通，均遭農會敷衍對待，
    另一方面亦多次聯絡黃國華未果，至此始知黃國華等擅將系爭土地設定本金最高
    限額新台幣（下同）六百八十八萬元之抵押權予被上訴人，作為第三人林宜良向
    被上訴人借貸五百五十萬元之擔保，且將上訴人夫婦二人逕列為該筆借款之連帶
    保證人，致生上訴人財產上之重大損害（關於訴外人黃國華、黃鳳採所涉刑責部
    分，上訴人已提出告訴在案）。
  (三)被上訴人一再宣稱其承辦貸款、放款、催繳利息等程序一切合法云云，惟查：
  (1)原審判決之理由謂：「本件借款係八十三年三月三十一日對保，借據背面及約定
    書上被告（即上訴人）之簽名係被告於對保時所簽借據正面被告之簽名蓋章，則
    非被告所為，而借據正面借款人、保證人之姓名、地址係原告（即被上訴人）承
    辦人員於八十七年四月一日填載等情，為兩造所不爭執」等語，既謂無爭執，則
    堪認上述等情為真實。而按對保手續之目的係要雙方確認借據內容之無誤及其上
    簽章之真正，自應由借款人及保證人親自簽名蓋章，除衡諸一般經驗法則所得推
    論外，金融機構之內部規章亦有斯此規定。然揆之本件借據正面內容及簽名、蓋
    章全係由被上訴人之經辦人員所為（可謂偽造），並為被上訴人所是認，則該借
    據之效力即滋疑義。況先辦理對保再簽立借據，不僅與常理有違，更難認合法。
  (2)按洗錢防制法第七條第一項明文規定：金融機構對於達一定金額以上之通貨交易
  應確認客戶身分及留存交易紀錄憑證。被上訴人之訴訟代理人林素霞於原審陳稱
    ：從本行領取現金，本行規定一百五十萬以上大額取款需要登記身份證字號等語
    ，又證人即竹崎鄉農會出納顏惠津亦證稱：需要本人身分證並登記在大額提款登
    記簿，若不是本人提領則登記提領人資料。惟查訴外人林宜良於原審自始否認取
    款，而訴外人黃國華在上訴人告訴其詐欺之刑事案件偵查庭中卻自承該筆貸款全
    係由其領取，縱然證人顏惠津在原審庭呈紀錄一份以資證明林宜良親自取款，但
    因對於撥款當日之業務詳情，觀諸出納員與經辦人即林素霞之相關供詞，渠等互
    踢皮球之情明顯。又該份所謂之取款紀錄並不完整，所提究係何一款項亦無法判
    知，且林宜良三字顯非林宜良所自簽，要難逕認被上訴人無違法放款之情事。
  (3)況上訴人夫婦生性樸實膽怯，果真有擔任系爭借款之連帶保證人，實無在第一個
    月利息即開始欠繳，以致尚得擔負龐大違約金之客觀理由。從而本件確因上訴人
    無端遭黃國華擅列為連帶保證人所使然，雖被上訴人於原審供稱其曾向債務人林
    宜良催討，但並未舉證以實其說，顯然係因上訴人兼為本件貸款擔保物之提供者
    ，執行名義取得較為容易，遂在無任何正式催告程序之下，即直接先向上訴人求
    償，是被上訴人所稱本件是先對抵押物求償，所以先對保證人聲請支付命令，並
    已著手聲請查封上訴人土地，常情即有未合。
  (四)末查被上訴人對於上訴人於原審所供稱：「印鑑章、印鑑證明都是交給黃國華保
    管，黃國華在刑事案件中有承認被告二人的印鑑章交給他辦理貸款」等語，主張
    此乃表見代理，顯有誤會，蓋如前所述，上訴人對於黃國華所為授權之範圍僅止
    於代為申辦抵押貸款事宜，茲按民法第一百六十九條關於由自己之行為表示以代
    理權授與他人者，對於第三人應負授權人責任之規定，原以本人有使第三人信為
    以代理權授與他人之行為，為保護代理交易之安全起見，有使本人負相當責任之
    必要而設，故本人就他人以其名義與第三人所為之代理行為，應負授權人責任者
    ，須以他人所為之代理行為，係在其曾經表示授與他人代理權之範圍內為其前提
    要件（最高法院四十年台上字第一二八一號判例參照）。本件訴外人黃國華之行
    為顯已超出上訴人曾表示授與之代理權範圍甚明，且參諸最高法院七十年台上字
    第六五七號判例亦揭明「按我國人民將自己印章交付他人委託該他人辦理特定事
    項者，比比皆是，倘持有印章之該他人，除受託辦理之特定事項外，其他以本人
    所為之任何法律行為，均需由本人負表見代理之授權人責任，未免過苛。原審徒
    憑上訴人曾將印章交付與呂某之事實，即認被上訴人就保證契約之訂立應負表見
    代理之授權人責任，自屬率斷」之意旨尤然。
三、證據：除援用原審之立證方法外，補提借據影本一件為證。
乙、被上訴人方面：
一、聲明：如主文所示。
二、陳述：除與原判決記載相同者，茲引用之外，補稱：
  (一)查訴外人林宜良於八十七年三月二十四日向被上訴人提出申請借款一千二百萬元
    ，並邀上訴人乙○○○、甲○○擔任連帶保證人，且由上訴人乙○○○提供其所
    有系爭土地，供被上訴人設定抵押權，資為本件借款之擔保，嗣經被上訴人查估
    擔保品價值徵信審核結果，准予借貸五百五十萬元，乃經借款人及上訴人之同意
    ，被上訴人遂將借款人及上訴人提出之土地所有權狀、印鑑證明，委由土地代書
    向嘉義縣大林地政事務所辦理抵押權設定，於同年三月三十一日辦畢抵押權登記
    。另由借款人及連帶保證人於借據背面親自簽名及蓋印鑑章完成對保手續，確認
    借款無訛，被上訴人即於次日即同年四月一日開出支出傳票將全部借款五百五十
    萬元，轉帳匯入借款人林宜良在被上訴人農會所設立之存款帳戶○八六一七○帳
    號內，完成貸款手續，借款日期自八十七年四月一日起算，是故被上訴人放款程
    序、流程均屬合法。況上訴人提出供抵押之文件、印章均為真正，上訴人於對保
    親自簽名蓋章亦不否認，且上訴人從其在被上訴人農會之帳戶內匯款繳付利息長
    達一年之久，而借據正面雖未親自簽名，但依民法第二條第二項之規定蓋章與簽
    名生同一效力。何況於對保之文件寫明「訂定遵守條件」內載借款人及連帶保證
    人之責任，上訴人對保時尚且親自簽名、蓋章確認，對於本件借款自應負連帶保
    證之責。
  (二)次查上訴人及借款人出具之借據，係由被上訴人農會承辦人於上訴人辦理抵押權
    設定完成後放款前所制作，經由借款人核閱無誤後蓋章，並於對保時由借款人及
    上訴人親自簽名確認無訛，是上訴人主張該借據係空白云云，自非可採。另本件
    對保係於放款之前即八十七年三月三十一日辦理，亦即貸款全部手續完成後被上
    訴人農會始將系爭借款撥出，而借據記載之日期為實際撥款日期即八十七年四月
    一日，亦無違反常情之處。
  (三)上訴人於被上訴人將借款貸放後，即按期匯款代繳利息長達一年，從未有異議，
    如其未提供擔保供林宜良借款，何願代繳利息？且渠等果真不知林宜良向上訴人
    借款由其任擔保人乙事，豈有向上訴人繳納利息之理？況上訴人如未提供土地設
    定抵押權，何以願提出土地所有權狀正本、申請印鑑證明正本、身分證正本等重
    要文件，供被上訴人為擔保之用？又何以願於對保時親自簽名蓋章？凡此均足證
    上訴人否認其為系爭借款保證人，顯與事實相悖。
  (四)再者，被上訴人將系爭借款轉入借款人之帳戶後即完成付款義務，借款人貸得之
    借款則由其簽發取款條領取使用，其日後如何使用並非被上訴人所能干涉，本件
    上訴人事後與借款人及代書是否發生糾紛或貸得之款項是否遭不法使用，均與被
    上訴人之放款無關。
  (五)又查借款申請書係借款人林宜良偕同其友人黃國華至被上訴人農會申請借款，且
    借據之簽名、蓋章係其於八十七年三月三十一日當天前往被上訴人農會對保所為
    ，則林宜良向被上訴人借款之事實巳明確，雖其辯稱只去簽名不知借款，然「借
    款申請書」上巳明載借款之文字，借據更黑色大字體明記「借據」二字，林宜良
    自稱國中畢業，其稱不知簽寫借據，顯違常情，無足採信。
  (六)退而言之，如依上訴人所主張彼等係將印鑑、土地所有權狀、印鑑證明、身分證
    交付他人辦理，則其顯以自己之行為表示以代理權授與他人，並知他人表示為其
    代理人而不為反對之表示，依民法第一百六十九條表現代理之規定，上訴人對第
    三人自應負授權人之責任。況上訴人於借款後陸續從其帳戶轉帳支付利息長達一
    年之久，對於授與代理權乙事尤難諉為不知。
三、證據：援用原審之立證方法。
    理    由
一、本件被上訴人起訴主張：訴外人即借款人林宜良於八十七年四月一日，邀上訴人
    二人為連帶保證人，向伊借用五百五十萬元，約定清償期為九十二年四月一日，
    利息則按年息百分之一０．０五（即基本放款利率加年息百分之０．七五）計算
    ，並按伊基本放款利率加碼標準機動調整，且言明借款人應按月給付利息，如未
    按期履行，逾期在六個月以內者，按上開利率百分之十，超過六個月者，按上開
    利率百分之二十計付違約金。詎借款人林宜良自八十八年十二月一日起即未繳納
    利息（調整後利率為百分之九．四五），屢經催討，均置之不理，依雙方簽立之
    約定書第五條第一項之規定，借款人不依約清償利息者，即喪失期限利益，故系
    爭借款應視同全部到期。爰依連帶保證契約及消費借貸契約之法律關係，求為判
    命上訴人連帶給付被上訴人五百五十萬元，及自八十八年十二月一日起至清償日
    止，按年息百分之九．四五計算之利息，並自八十九年一月二日起至八十九年七
    月一日止，按上開利率百分之十，與自八十九年七月二日起至清償日止，按上開
    利率百分之二十計算之違約金。
二、上訴人則以：伊等本欲以上訴人乙○○○所有之兩筆系爭土地向銀行抵押借款，
    因訴外人黃國華、黃鳳採聲稱渠等與黃坤省共同經營政大代書事務所，且與被上
    訴人承辦放款人員熟識，願為伊等二人辦理抵押借款，伊等乃將系爭土地之所有
    權狀及印鑑等證件資料交由黃國華、黃鳳採夫婦代為辦理，嗣經被上訴人催繳利
    息，伊等方知黃國華夫婦擅將系爭土地設定本金最高限額六百八十八萬元之抵押
    權於被上訴人，以資為訴外人林宜良向被上訴人貸款五百五十萬元之擔保，並將
    伊等逕列為林宜良之連帶保證人等情事。茲因伊等在對保時僅在空白借據背面及
    約定書簽名，至該借據前面內容及簽名暨蓋章均係由被上訴人之承辦人員所為，
    自不生效力。且伊等係因遭被上訴人恫嚇始於八十七年十一月三十日開始繳息，
    尚難執此遽認伊等負有連帶保證責任等語，資為抗辯。
三、被上訴人主張訴外人即借款人林宜良於八十七年四月一日，邀上訴人二人為連帶
    保證人，向伊借用五百五十萬元，約定清償期為九十二年四月一日，利息則按年
    息百分之一０．０五（即基本放款利率加年息百分之０．七五）計算，並按伊農
    會基本放款利率加碼標準機動調整，且言明借款人應按月給付利息，如未按期履
    行，逾期在六個月以內者，按上開利率百分之十，超過六個月者，按上開利率百
    分之二十計付違約金，嗣林宜良未按期繳納利息之事實，業據提出借據一件、約
    定書三件、查詢單二紙、借款申請書、他項權利證明書、抵押權設定契約書各一
    件、印鑑證明二件、收入傳票、放款支出傳票各一件、匯款解付傳票十一張、交
    易明細表一張、取款憑條二張為證，惟為上訴人所否認，並以前揭情詞置辯，是
    本件首應審究者厥為上訴人二人是否為系爭借款之連帶保證人，經查：
  (一)按當事人主張有利於己之事實，就其事實有舉證之責任；又私文書經本人簽名、
    蓋章或按指印者，推定為真正，民事訴訟法第二百七十七條及第三百五十八條定
    有明文。基此，契約書內當事人之印章如係真正，而該當事人否認係其本人所蓋
    或其有授權他人代蓋時，應由其負舉證責任（最高法院三十七年上字第八八一六
    號判例參照）。本件上訴人對於系爭借據正面連帶保證人欄下面所蓋其二人印章
    之真正並不爭執，僅辯稱該印章並非由其所蓋，因渠等將印章、系爭土地所有權
    狀、身分證交由代書黃國華辦理抵押貸款云云，揆諸前開說明，自應由上訴人就
    其所抗辯印章係遭他人盜蓋一節，負舉證責任，先為敘明。
  (二)次查上訴人雖抗辯系爭借據係屬偽造，渠等並未同意擔任連帶保證人云云。然承
    前所述，上訴人既不爭執該借據正面所蓋其二人印章之真正，該借據依法即應推
    定為真正，且卷附借據背面及約定書上上訴人乙○○○、甲○○二人之簽名，係
    由渠等於八十七年三月三十一日辦理對保手續時親自所簽，而借據正面借款人、
    保證人之姓名、地址均由被上訴人承辦人員於同年四月一日填載等情，復為兩造
    所不爭，則上訴人於對保簽名前，理應知悉該借據正面借款人、保證人之姓名、
    地址等記載事項均屬空白，猶同意於該借據背面對保欄簽名，足見上訴人於對保
    之初，即有授權由被上訴人代為填載借據正面內容之意，自無偽造之可言，是上
    訴人前揭所辯，尚非可採。
  (三)況觀諸該借據背面之對保人簽章欄，第一格為林宜良之簽名，第二格及第三格則
    分別由上訴人乙○○○、甲○○簽名，而證人林宜良亦證稱：其於八十七年三月
    三十一日與黃國華辦理對保時，借據背面是空白的，並無上訴人二人之簽名或蓋
    章等語（見原審八十九年十一月二十七日言詞辯論筆錄），可知林宜良乃先於上
    訴人二人辦理對保手續，並在該借據背面對保欄第一格簽章，是上訴人於該借據
    背面簽名時，對於林宜良在對保欄簽章一事，自難諉為不知。且揆之該借據正面
    印製之借款人、連帶保證人簽名位置，與其背面對保人簽章欄之順序對應關係，
    實不難窺知該對保欄第一格即為借款人之簽名、蓋章，乃渠等既稱不認識林宜良
    ，竟對該借據背面對保欄內林宜良之簽章不加探究，而仍同意於對保欄內簽名，
    益徵上訴人於該借據對保欄簽名時，主觀上即有擔任本件借款連帶保證人之認知
    。雖上訴人復辯謂渠等簽名時，該對保欄第一格係屬空白云云，惟上訴人於辦理
    對保時，倘該借據背面對保欄第一格係空白，渠等儘可於對保欄第一格及第二格
    簽名，要無反而在對保欄第二格及第三格簽名，卻任令第一格部分空白之理，是
    上訴人前揭所辯有違常理，不足採信。
  (四)抑且，證諸金融機構辦理對保之實務，借款人向金融機構提出申請貸款，經核准
    貸款金額，並由借款人前往辦理對保，及完成抵押權設定等手續後，金融機構便
    會將貸款金額撥款至借款人之戶頭，是即完成貸款手續。基此，本件上訴人係於
    八十七年三月三十一日前往被上訴人農會辦理對保手續，且系爭土地之抵押權設
    定係於八十七年四月一日完成等情，為上訴人所是認，並有他項權利證明書一紙
    附卷可佐，是果如上訴人所言係以借款人地位向被上訴人辦理對保，則於完成上
    開手續後，對於被上訴人遲未將系爭款項撥入其戶頭一事，豈有未加聞問之理？
    再者，上訴人乙○○○自八十七年十一月三十日起至八十八年十一月一日止曾多
    次繳納本件借款利息，亦據被上訴人提出匯款解付傳票十一張為證，且為上訴人
    所不爭，則上訴人若非本件借款之連帶保證人，焉有可能於知悉實情後仍為本件
    借款人繳納借款利息長達一年之久，且其所繳納之金額，經核算後高達七十萬八
    千一百八十六元之譜？凡此俱見上訴人二人確為本件借款之連帶保證人無訛。雖
    上訴人指稱係因被上訴人恫嚇其繳息云云，然上訴人既自承當初係被上訴人以電
    話向其催繳，因其有簽名，才會繳一年多等語（見原審九十年二月八日言詞辯論
    筆錄），顯見上訴人係基於自由意願繳納借款利息，尚難認有何遭被上訴人恫嚇
    之情事可言。
  (五)至上訴人以本件借款於八十七年三月三十一日設定抵押，旋於同年四月一日核撥
    貨款即以現金領出全數借款為由，質疑貸款過程合法性一節，純屬被上訴人核撥
    貸款作業之快慢問題，究難指被上訴人有何不法情事。又林宜良所簽之約定書日
    期之所以為八十二年六月二十二日，係其前曾向被上訴人借款所簽，亦據被上訴
    人訴訟代理人林素霞陳明在卷，且與林宜良所證伊在本件之前曾向被上訴人辦理
    房屋貸款等語相符（見原審八十九年十一月二十七日言詞辯論筆錄），亦難遽謂
    本件貸款有違反常情之處。
  (六)基上說明，上訴人於前揭借據背面對保欄及約定書簽名時，即已知悉林宜良為本
    件借款之借款人，其主觀上顯有擔任系爭借款連帶保證人之意，且就其抗辯黃國
    華、黃鳳彩夫婦盜蓋其印章乙節，復未能提出證據以實其說，則被上訴人主張上
    訴人為本件借款之連帶保證人，堪以採信。
四、復查上訴人另辯稱訴外人林宜良並非本件借款之借款人，縱認上訴人為連帶保證
    人，亦不須負連帶保證責任云云。然查，證人林宜良於本院審理時證稱：「（問
    ：有無於八十七年四月一日向被上訴人嘉義縣竹崎鄉農會借五百五十萬元？）八
    十七年四月一日我有向農會借款，是黃國華叫我去簽名的」、「（問：是否同意
    本件借款）是黃國華叫我簽名的，說要借款，上訴人乙○○○、上訴人甲○○我
    都不認識，黃國華是我的小舅子，借出來的錢也是他在處理」、「（問：借據申
    請書是否是你親自簽名、蓋章？）借據申請書上的簽名是我簽的沒錯、印章也是
    我的」等語，核與證人黃國華所稱伊曾以林宜良名義向被上訴人借款五百五十萬
    元等情相符（以上見本院九十年七月二十七日準備程序筆錄），堪認本件借據關
    於借據背面、約定書、借款申請書上林宜良之簽名、印章均為真正，且林宜良於
    簽立前開書面時，已同意以其名義向被上訴人借貸系爭款項，是其為本件借款之
    借款人應無疑義，上訴人前揭所辯要無可取。
五、末按洗錢防制法第七條固明定：金融機構對於達一定金額以上之通貨交易，應確
    認客戶身分及留存交易紀錄憑證。惟貸與人將借用金錢交付借用人，其交付義務
    即已完成，至借用人就其所借得之金錢作何用途，均與消費借貸契約之成立無關
    （最高法院二十一年上字第一一四號判例參照）。本件被上訴人主張其已將系爭
    借款五百五十萬元係撥入借款人林宜良帳戶之事實，有被上訴人所提放款支出傳
    票一件、收入傳票各一紙在卷可憑（見原審卷第四九頁），核與證人林宜良所稱
    ：後來要繳房貸時才知有這筆錢入帳等語（見原審卷八十九年十一月二十七日言
    詞辯論筆錄）相符，堪信為真。是被上訴人業將系爭借款核撥入借款人林宜良之
    帳戶，即已盡交付借款之義務，至該筆借款是否由林宜良本人提領，抑或交由第
    三人黃國華全權處理，均與本件借貸契約之成立無涉，被上訴人嗣後於林宜良提
    款時是否違反洗錢防制法之規定，係屬另一問題，究不得以此推翻業已完成交付
    借款義務之事實，故上訴人援引首揭法文，爭執系爭借款並非由林宜良本人提領
    乙節，本院自無庸審究，附此指明。
六、綜上所述，本件被上訴人本於連帶保證契約及消費借貸契約之法律關係，請求上
    訴人連帶給付被上訴人五百五十萬元，及自八十八年十二月一日起至清償日止，
    按年息百分之九．四五計算之利息，並自八十九年一月二日起至八十九年七月一
    日止，按上開利率百分之十，與自八十九年七月二日起至清償日止，按上開利率
    百分之二十計算之違約金，為有理由，應予准許；原審判命上訴人如數給付，並
    依兩造陳明為准、免假執行之宣告，於法並無不合。上訴意旨猶執陳詞指摘原判
    決不當，求予廢棄改判，為無理由，應予駁回其上訴。
七、兩造其餘攻擊防禦方法及所提出之各項證據資料，經審酌後，因與本件認定之基
    礎無涉，且不影響判決之結果，爰不一一論述。
八、據上論結，本件上訴為無理由，依民事訴訟法第四百四十九條第一項、第八十五
    條第二項，判決如主文。
中      華      民      國    九十      年      九      月      四      日
                                    臺灣高等法院臺南分院民事第二庭
~B1審判長法官  吳    志    誠
~B2      法官  李    文    賢
~B3      法官  葉    居    正
右為正本係照原本作成。
如對本判決上訴，須於判決送達後二十日內向本院提出上訴狀；未表明上訴理由者，
應於上訴後二十日內向本院提出理由書。
中      華      民      國    九十      年      九      月      七      日
~B法院書記官  謝    淑    玉


司法院資訊處製作；財團法人民間司法改革基金會備份。
